【裁判字號】    91,上訴,326
【裁判日期】    920605
【裁判案由】    違反著作權法
【裁判全文】
臺灣高等法院臺南分院刑事判決             九十一年度上訴字第三二六號    Ｃ
      上  訴  人  臺灣臺南地方法院檢察署檢察官
      上  訴  人
      即  被  告  己○○○事業股份有限公司即泰吉有限公司
      代  表  人  丁  ○  ○
      上  訴  人
      即  被  告  戊  ○  ○
      選任辯護人  曾  柏  暠
      上  訴  人
      即  被  告  乙○○○科技有限公司即乙○○○企業有限公司
      兼右代表人  甲  ○  ○
      選任辯護人  許  雅  芬  律師
      上  訴  人
      即  被  告  丙  ○  ○
右列上訴人因被告違反著作權法案件，不服臺灣臺南地方法院九十年度訴字第五Ｏ二
號中華民國九十年十二月十一日第一審判決（起訴案號：臺灣臺南地方法院檢察署八
十九年度偵字第三八四八號，併辦案號：臺灣臺南地方法院檢察署九十年度偵字第一
二五八八號、一四四九五號），提起上訴，本院判決如左：
      主      文
上訴駁回。
      事      實
一、戊○○係設於臺南市○○○路○段二一號六樓之二號己○○○事業股份有限公司
    （下簡稱溙吉公司）於民國（下同）八十九年五月十日變更公司名稱暨負責人以
    前之負責人，而甲○○則係設於臺南市○○區○○里○○○街一三八號乙○○○
    科技有限公司（下簡稱品亮公司）之負責人，彼二人係同胞親兄弟關係，且溙吉
    公司與品亮公司復為家族關係企業，乃渠等二人明知「金字塔宇宙能量水機」淨
    水器之使用說明書（含圖形著作、文字著作及編排著作）及附加於前開淨水器上
    之「更換陶瓷濾心圖形」貼紙，均係嘉賓國際有限公司（下簡稱嘉賓公司）享有
    著作財產權之著作，竟基於共同意圖營利之概括犯意，於八十八年二月間向嘉賓
    公司買入三十五台之「金字塔宇宙能量水機」後，未經嘉賓公司之授權，於八十
    八年十一月間某日起，將上開使用說明書予以改作，並重製該「更換陶瓷濾心圖
    形」之貼紙，連續多次使用於溙吉公司、品亮公司所共同生產、銷售之「高波動
    宇宙能量礦活水機」（經銷價格每台新台幣二萬八千元），交付予選購該飲水機
    之不特定人士，迄至溙吉公司於八十九年七月間停業時，總計銷售約一百六十餘
    台（銷售總額約新台幣三百五十三萬三千八百一十二元）。
二、丙○○曾為嘉賓公司之經銷商，亦明知溙吉公司、品亮公司所共同生產、銷售之
    「高波動宇宙能量礦活水機」上之「更換陶瓷濾心圖形」貼紙及其內所附之使用
    說明書，係嘉賓公司享有著作財產權之著作物，竟意圖營利，仍於八十八年十二
    月間起，連續向溙吉公司以每台新台幣二萬八千元之價格購入前開「高波動宇宙
    能量礦活水機」數台（含產品說明書及「更換陶瓷濾心圖形」貼紙等物），並於
    其以新台幣三萬八千元價格販售上開飲水機時，交付予選購之人。嗣於八十八年
    十二月二十三日，嘉賓公司經由他人取得由丙○○經銷之「高波動宇宙能量礦活
    水機」一台而查悉上情。
三、案經嘉賓公司訴由臺灣臺南地方法院檢察署檢察官偵查起訴。
      理      由
一、訊據上訴人即被告戊○○、甲○○、丙○○均矢口否認涉有右揭違反著權法之犯
    行，被告戊○○辯稱：「高波動宇宙能量礦活水機」之說明書係伊擔任溙吉公司
    負責人期間，由伊公司人員負責製作，並連同前開產品一併對外銷售，與品亮公
    司毫無關係，又伊公司並未重製告訴人於「金字塔宇宙能量水機」上所附加之「
    更換陶瓷濾心圖形」貼紙，至於告訴人提出伊公司銷售之飲水機一台上所附告訴
    人之貼紙，係因伊於八十八年初原為告訴人之代銷商，經銷規模頗巨，此與一般
    經銷商顯不相同，故伊當時與告訴人有直接切貨而購買貼紙之情形，因而有貼紙
    存貨留存下來，伊本得自由使用該合法重製物，然伊公司並未黏貼該貼紙於伊公
    司之產品上，此由伊公司就該飲水機所製作之產品目錄、海報等物均未有張貼該
    貼紙即可見一般等語。被告甲○○辯稱：伊於八十八年二、三月間尚在服兵役，
    並未參與伊公司所產製「高波動宇宙能量礦活水機」之說明書製作過程，更未重
    製貼紙，且伊於八十八年九月間退伍後，便直接到長榮管理學院任職，故伊僅係
    品亮公司之掛名負責人，實際負責人係伊父親丁○○，伊只負責該公司財務工作
    ，但並不了解伊公司產銷情形等語。被告丙○○辯稱：伊與被告戊○○原均為告
    訴人之經銷商，嗣因戊○○告訴伊說他有研發新產品，要伊幫忙代銷，伊為了養
    家增加收入，才答應其請求，但伊僅賣出一台而已，且伊本業係為人施作民俗治
    療，並非以銷售該飲水機為業，況伊若知悉該產品內有仿冒他人著作情事，伊不
    可能還在銷售之產品上寫下伊之姓名及連絡電話等語。
二、按著作權法所謂之「著作」，係指「屬於文學、科學、藝術或其他學術範圍之創
    作」，故本於自己獨立之思維、智巧、技匠而具有原創性之創作，即享有著作權
    。但原創性非如專利法所要求之新穎性，倘非重製或改作他人之著作，縱有雷同
    或相似，因屬自己獨立之創作，具有原創性，同受著作權法之保障（最高法院八
    十九年度臺上字第二七八七號判決要旨可資參照）。是以，受著作權法保護之著
    作，必須具備「原創性」，所謂原創性，其內涵包括「原始性」及「創意性」，
    原始性係指著作為著作人所原始獨立完成且未抄襲或模仿他人之著作而言，所著
    重者乃著作人創作之獨立性，而所謂創意性，係指作品必須係表達著作人內心之
    思想或感情，且足以表現作品之個性或獨特性，而具有最小限度之創意性（
    minimal minimal requirement of creativity），所著重於著作人自己智巧勞
    力之投注，並非著作思想之創新。依此，不論是大師作品，抑或是小兒塗鴉，只
    要是著作人獨立完成，且足以表現著作個性或獨特性之程度，均得為著作權法所
    保護之著作。又著作雖不因其僅與他人創作在前之著作有本質上之類似，且不具
    備新穎性而被拒絕為著作權之保護，惟原創性乃為著作之創作屬於著作人之原因
    ，亦即必須是著作人獨自思想感情之表現，而非抄襲、改竄、剽竊或模仿自他人
    之著作，具有原創性者始受著作權之保護。誠如英國法官Petersen於審理考試卷
    著作權侵害案曾建立名言謂：「值得抄襲之處，即是值得保護之推定證據。」易
    言之，值得抄襲之處，即是原創性之證據。再者，機器等實用物品之技術性創作
    ，因非屬文學、科學、藝術或其他學術之範圍之著作，而非著作權所保護之對象
    ，惟該技術如以文字或圖形表達，就該表達方式本身，仍不失為語文或圖形著作
    ，著作權仍應予以保護，是以，產品說明書係以文字及圖形表達該產品之性質、
    特徵，並提示消費者有關產品之裝置、配線、功能及使用方法等，如符合前述原
    始性與創意性，自應受著作權法所保護。（相關實務見解參照法務部法檢(二)字
    第８０號法務部檢察司研究意見、經濟部智慧財產局八十九年十一月十五日智
    著字第８９０１１０３３號函）
三、被告等人右揭犯罪事實，迭據告訴人於偵查、原審及本院審理時始終指訴明確，
    並據其提出其創作之「金字塔宇宙能量水機」使用說明書及「更換陶瓷濾心貼紙
    」各一份、委聘創作合約書一份、委託印製證明書及統一發票影本各二份、告訴
    人與溙吉有限公司之經銷發票十三張、告訴人於八十八年十二月間購入被告丙○○所經銷之「高波動宇宙能量礦活水機」一台及上開機具內所附之使用說明書、
    與告訴人產銷淨水器之對照照片共十四張等文件在卷可證（詳偵查卷第十一至三
    八頁、原審卷第二一一頁），復有被告溙吉公司提出之「高波動宇宙能量礦活水
    機」之訂購單、銷售金額總計表各一份等文件附卷可稽（詳原審卷第二八九、二
    九Ｏ、三一八至三二Ｏ頁），被告等雖以前詞置辯，惟查：
    （一）查告訴人所創作之「金字塔宇宙能量水機」使用說明書，不僅以文字詳加
          描述該產品之性能、安裝順序、使用方式及特殊情況之解決方法，並且輔
          以簡要線條繪製機體之全部或部分平面圖形，以表明逐項安裝或拆解動作
          ；另「更換陶瓷濾心圖形」貼紙則詳細表示更換濾心應注意事項，並以簡
          要圖形輔佐說明等，均足以充分顯現作者所投注之勞力與心力，且該飲水
          機並非一般市面常見之家用品或存有與之同類型之產品，是此一說明書並
          非僅就通用商品之共通特徵、使用方法等作單純之描述，而係足以彰顯作
          者所欲表達該項產品之特殊功能，揆諸前揭說明，應可認定告訴人之上開
          著作已具備原創性，並應受著作權法之保護。其次，觀諸告訴人所提出由
          溙吉公司具名製作之「高波動宇宙能量礦活水機」產品說明書第一頁、第
          八頁及該產品照片以觀，其頁內所顯示之「高壓縮活性碳濾心組束環」之
          圖形，對照其產品實際之束環形狀並不相同，但反而卻與告訴人「金字塔
          宇宙能量水機」產品說明書之第一頁、第八頁上之圖形完全相同，且二份
          說明書之編排方式幾近雷同（僅飲水機外殼形狀略有差異）；至於「高波
          動宇宙能量礦活水機」內部機體上所黏貼之「更換陶瓷濾心圖形」貼紙，
          除字體存有微小差異外，幾與告訴人前揭貼紙內容一模一樣，均足以證明
          該「高波動宇宙能量礦活水機」之說明書及內部之「更換陶瓷濾心圖形」
          貼紙等，純係抄襲自告訴人之上開著作，甚且被告戊○○復就其上開產品
          說明書中異於告訴人上開著作之飲水機外殼形狀，於八十八年十月間向財
          團法人臺灣經濟發展研究院申請著作財產權登記（圖形著作），有被告簡
          義育提出之前揭財團法人頒給之著作權證書及圖形著作影本各一份在卷可
          證（詳原審卷二九一至二九三頁），益證被告等人對於告訴人就上開說明
          書及圖形貼紙等著作享有著作權一節，確有清楚之認識，是以，被告溙吉
          公司與品亮公司所製作之「高波動宇宙能量礦活水機」說明書及貼紙等物
          ，即屬分別構成改作及重製告訴人之前開著作。
    （二）被告戊○○係於八十八年四月間進入溙吉公司擔任董事並對外代表公司，
          雖溙吉公司於八十九年四月間改組後係由其父丁○○擔任董事長職務，但
          被告戊○○仍係該公司董事，其母朱桃、弟甲○○則分別為該公司之董事
          及監察人；至品亮公司則係於八十八年十一月一日申請設立登記，除被告
          甲○○始終為該公司之董事長外，其父丁○○、母朱桃及被告戊○○等人
          亦分任該公司之董事及股東等事實，有原審法院向經濟部中部辦公室函調
          上開二公司之設立及歷次變更登記事項資料在卷可佐（詳原審卷第十六至
          六三頁），且參以彼二公司營業項目相似，足見上開二公司乃家族關係企
          業。又告訴人購入之「高波動宇宙能量礦活水機」一台，其外包裝係標示
          「乙○○○企業有限公司、泰吉機構榮譽出品」等字樣，另取出之飲水機
          外殼壁上則寫有「丙○○」三字及其聯絡電話等情，業經原審勘驗屬實（
          詳原審卷第一八八頁），而被告戊○○、丁○○、甲○○等人於偵審期間
          始終供稱：該「高波動宇宙能量礦活水機」為品亮公司所研發，由溙吉公
          司負責行銷等語，核與證人即品亮公司行政經理王威智於原審證稱：品亮
          公司主要是負責飲水機之研發、製造，銷售業務由溙吉公司處理，溙吉公
          司下單訂購後，伊公司將飲水機連同外殼製作完成，請溙吉公司人員到伊
          公司檢驗有無漏水及產品瑕疵，確定沒有問題後，溙吉公司才貼上貼紙，
          並予以包裝，這些程序都在品亮公司之工廠內予以完成，品亮公司完成不
          鏽鋼部分，掛上外殼，由溙吉公司自行準備貼紙到我們公司工廠來貼上，
          並包裝出貨等語相符（詳原審卷第一八七、一八九頁），足證該「高波動
          宇宙能量礦活水機」從生產、說明書之製作、黏貼貼紙直到包裝完成出貨
          ，均係溙吉公司與品亮公司經由分工方式共同製作出品，則渠等就上開說
          明書及貼紙等物所為改作及重製他人著作，自是互有犯意聯絡，乃至其行
          為之分擔。
    （三）被告戊○○雖辯稱：告訴人所購得之「高波動宇宙能量礦活水機」內部所
          黏貼之「更換陶瓷濾心圖形」貼紙一枚，係伊擔任告訴人代銷商時，向告
          訴人所購買之貼紙存貨，伊本得自由使用，並有統一發票可證，且伊公司
          並未黏貼該貼紙，只是多餘附在包裝內一併售出等語，惟查，告訴人於原
          審業已指稱：伊公司所製作之「更換陶瓷濾心圖形」貼紙，於伊公司所生
          產之飲水機出貨予經銷商前，即已黏貼於水機之濾心上，且該貼紙有防水
          設計，不可能有脫落需要更換之情事，故伊公司無須也絕未將該貼紙個別
          出售予經銷商，至於伊公司出售予經銷商之貼紙，係包裝於盛水桶外之貼
          紙（如一般市售礦泉水水瓶之外包裝）等語，並提出告訴人公司對外出售
          之貼紙一張在卷可考（詳原審卷第一一五、一八三、一九二頁），而證人
          即告訴人之經銷商詹昭堂、朱茂吉亦分別於原審證稱：「更換陶瓷濾心圖
          形」貼紙於渠等向告訴人進貨時，即已貼妥在飲水機機體內部，並無多餘
          貼紙附在產品包裝裡面等語（詳原審卷第一一二、一一三頁），乃至同案
          被告即溙吉公司之經銷商丙○○亦供稱：告訴人提出之「高波動宇宙能量
          礦活水機」確係伊所經銷販售，而溙吉公司將該飲水機交給伊時，機體上
          就已經貼上如告訴狀所示機體照片之貼紙及附上說明書，伊只是負責將機
          具安裝起來等語（詳原審卷第八九頁），均核與告訴人前揭指述情節相符
          ，足證被告所辯不實，退言之縱認戊○○所辯：伊擔任告訴人代銷商時，
          向告訴人所購買之貼紙屬實，惟細觀告訴人製作之「更換陶瓷濾心圖形」
          貼紙，與被告丙○○經銷之「高波動宇宙能量礦活水機」機體上之「更換
          陶瓷濾心圖形」貼紙，雖二者之文字敘述及圖形均完全一致，但文字字體
          卻存有差異（例如：注意之「意」字、更換陶瓷濾心之後之「心之後」三
          字、放回鋼瓶於底座時之「鋼瓶」二字、請勿將瓶蓋超出底座邊緣之「勿
          」「出」二字等是）、印刷字體顏色、字體粗細也有深淺之差別等情，有
          告訴人提出之貼紙近照四張附卷可參（詳原審卷第二一一頁），足見「高
          波動宇宙能量礦活水機」上所黏貼之「更換陶瓷濾心圖形」貼紙並非告訴
          人所印製甚明。被告戊○○雖另辯稱：縱使二者貼紙互有差異，但可能是
          告訴人自己在打版時，使用了不同之字體所致，並不足以推論係伊公司所
          為等語，然查，告訴人委託宏捷印刷企業有限公司印製之「更換陶瓷濾心
          圖形」貼紙，僅只有一如告訴人產製「金字塔宇宙能量水機」上所黏貼之
          貼紙圖形一種等情，有宏捷印刷企業有限公司出具之證明書及貼紙一枚附
          卷可證（詳偵查卷第二二頁），且該貼紙僅使用黏貼在水機陶瓷鋼瓶之位
          置，而水機價格不菲，顯無因大量印刷而有重新製版之需要，是被告逕以
          前詞置辯，顯係推諉卸責之詞，不足採信，而告訴人提出由被告溙吉公司
          及品亮公司共同產製之「高波動宇宙能量礦活水機」一台及該機體上所黏
          貼之「更換陶瓷濾心圖形」貼紙等物，既係被告丙○○原封取自於被告溙
          吉公司，則該「更換陶瓷濾心圖形」貼紙亦為被告溙吉公司與品亮公司所
          共同製作，要無疑義。
    （四）被告甲○○辯稱：品亮公司實際負責人係伊父丁○○，伊未參與品亮公司
          之研發生產飲水機之過程，當時伊正在服兵役，退役後回到品亮公司僅負
          責處理公司財務，因伊另有教職及學業研究，故一星期僅去品亮公司一、
  二次看看公司財務帳目支付情形，並提出其學位證書、退伍令、長榮管理
          學院兼任講師證及國立成功大學國際企業研究所推廣教育碩士學分班學員
          證等資料為證（詳原審卷第一二六至一二八頁），而證人王威智亦於原審
          附和證稱：被告甲○○只是掛名負責人，實際負責人是公司之總經理簡光
          輝，甲○○另負責公司會計及財務管理而已云云（詳原審卷一八七頁）。
          然查，被告甲○○於偵查時已明確供稱：品亮公司是八十八年十一月才設
          立登記，製造部份是包給外面做，我們組合等語（詳偵查卷第五九頁背面
          ），顯見其對該公司飲水機之製作過程確有相當之認識，且其公司產品若
          請外包廠商製造，即須支出代工費用，產品縱委由被告溙吉公司代銷，二
          家公司之合作內容、所需經費之收支，自須經負責財務者核對認可簽章後
          始可支付，則被告甲○○就該公司與溙吉公司合作產銷之「高波動宇宙能
          量礦活水機」之情節，即難諉為不知。又被告溙吉公司現在之負責人簡光
          輝雖於原審始終供稱伊始係品亮公司之實際負責人，伊子甲○○僅掛名負
          責人，均未介入等語，然其於偵查中已供稱：甲○○是管財務，業務多少
          有參與等語（詳偵查卷第九三頁背面），繼於原審訊問其關於品亮公司所
          產製「高波動宇宙能量礦活水機」之生產時期、送交經銷時期、營業額度
          等時，被告丁○○則供稱：伊不清楚，係由總經理負責等語（詳原審卷第
          二六九頁），而觀以品亮公司之董事名單，無論變更登記前後，均僅有被
          告丁○○一人，被告丁○○雖自承伊係品亮公司實際經營者，惟對於該「
          高波動宇宙能量礦活水機」之生產時期、送交經銷時期、營業額度等卻不
          知情，足證被告丁○○應非實際之負責人甚明。再參以被告丙○○於本院
          亦供稱：伊去公司時他們兄弟（指被告戊○○、甲○○）有在一起，伊去
          拿東西時如甲○○不在，就向戊○○拿貨，如戊○○不在就向甲○○拿，
          至他們的利害關係伊不知道等語（詳本院九十二年四月三日訊問筆錄），
          益證被告甲○○縱因兵役未參與該「高波動宇宙能量礦活水機」之研發，
          亦難脫免其確實參與該「高波動宇宙能量礦活水機」產品之製造、批貨銷
          售等經營事項，是被告甲○○辯稱其未參與品亮公司與溙吉公司共同產銷
      「高波動宇宙能量礦活水機」等語，係屬事後推諉之詞，洵不足採。
    （五）被告丙○○自告訴人八十六年間開始銷售「金字塔宇宙能量水機」以來，
          即擔任告訴人之經銷商，直至八十八年八、九月間，始解消雙方合作關係
          等情，業據被告丙○○供認在卷（詳偵查卷第六十頁），則被告丙○○對
          於告訴人產品、說明書等事項自是知之甚詳，然其離開告訴人公司後，卻
          因被告戊○○之請託，而經銷與告訴人公司所生產之同類型產品，並負責
          替客戶安裝機具之事宜，其於原審亦自承：要販售產品，就應該對產品有
          所瞭解，溙吉公司有就該產品告訴伊各項結構及如何安裝，伊因為以前有
          銷售同類產品之經驗，所以駕輕就熟等語（詳原審卷第二七五頁），足見
          其對於該「高波動宇宙能量礦活水機」上所黏貼之貼紙係仿製自告訴人之
          著作，自難諉為不知。況被告溙吉公司交付予其經銷之水機構造，仍與告
          訴人所生產之水機略有差異，惟溙吉公司具名製作之「高波動宇宙能量礦
          活水機」產品說明書第一頁、第八頁均與溙吉公司之水機部份構造不同，
          卻反而與告訴人所產製之「金字塔宇宙能量水機」之構造繪圖一樣，參以
          被告丙○○又需負責對客戶安裝水機及教導客戶使用方式，則其對上開說
          明書究有無抄襲告訴人前揭著作，衡情自無不知之理，是被告丙○○辯稱
          伊僅係經銷商，不知該「高波動宇宙能量礦活水機」之說明書及所黏貼之
          貼紙係仿冒告訴人之著作等語，尚難採憑。又被告丙○○雖稱伊係八十九
          年初才成為溙吉公司之經銷商，並購入該「高波動宇宙能量礦活水機」一
          台等語，並提出八十九年一月五日溙吉公司之訂貨單一紙為證（詳原審卷
          第二八九頁），然查，告訴人指稱伊係八十八年十二月二十三日透過他人
          而取得被告丙○○經銷之產品，隨即於八十九年一月初請相關委印伊公司
          所有說明書、貼紙之印刷廠出具證明，並於八十九年一月二十一日向臺南
          市警察局第四分局對被告等人提出告訴等情，業據告訴人提出被告丙○○
          經銷之「高波動宇宙能量礦活水機」一台、英捷文化事業有限公司、宏捷
          印刷企業有限公司出具之證明書等文件為證，並經原審向臺南市警察局第
          四分局函調被告等人之警詢筆錄核閱屬實，有該局九十年九月二十八日南
          市警四刑字第九五九九號函附卷可稽（詳原審卷第二四Ｏ頁）。而被告簡
          光輝於原審供稱：八十八年三月間開始研發「高波動宇宙能量礦活水機」
          ，八十八年十月間試賣等語（詳原審卷第二六八、二八二頁），被告黃文
          通於偵查及原審中供稱：於八十八年八、九月間離開嘉賓公司，此一時點
          應係正確等語（詳偵查卷第六十頁、原審卷第二七二頁），並供稱：於離
          開嘉賓公司後隔二、三個月開始經銷溙吉公司之礦活水機等語（詳原審卷
          第二七三頁），依此推算被告丙○○經銷該「高波動宇宙能量礦活水機」
          之時點應係在八十八年十一、二月間，核與告訴人所指於八十八年十二月
          二十三日取得被告丙○○經銷之該「高波動宇宙能量礦活水機」等情相符
          ，今被告等人既另提出被告丙○○於八十九年一月五日再向被告溙吉公司
          訂購「高波動宇宙能量礦活水機」之訂購單資料，益見被告丙○○經銷被
          告溙吉公司、品亮公司之前揭水機，絕不僅止於一台，其辯稱伊僅經銷一
          臺「高波動宇宙能量礦活水機」等語，顯非實在。
    （六）綜上所述，被告等人未經告訴人同意，擅自將告訴人所享有前揭著作權之
          「金字塔宇宙能量水機」使用說明書及「更換陶瓷濾心圖形」貼紙，予以
          改作及重製販售，侵害告訴人所享有之前揭著作權，甚為明確，所辯均屬
          卸責之詞，不足採信，犯行均堪認定，自應依法論科。
四、按被告即溙吉公司之前負責人戊○○、品亮公司負責人甲○○等二人，係將告訴
    人所有之前揭享有著作財產權之著作物予以改作為「高波動宇宙能量礦活水機」
    之產品說明書，及重製告訴人享有著作權之「更換陶瓷濾心圖形」貼紙，但其所
    銷售者係該說明書所用以說明之飲水機機具，並非該說明書或貼紙，而係將該侵
    害告訴人著作權之改作及重製物附隨於其飲水機出售，故渠等改作及重製他人享
    有著作權之物後再隨產品出售之犯行，係犯著作權法第九十一條第一項之重製罪
    、第九十二條之改作罪外，另犯同法第九十三條第三款、第八十七條第二款之以
    明知侵害他人著作權之物意圖營利而交付罪（參臺灣高等法院八十五年度上易字
    第六六六號判決），公訴人認銷售部份係構成著作權法第九十一條第二項之意圖
    銷售而擅自重製他人著作物罪嫌云云，尚有未洽，惟起訴事實相同，爰依法變更
    起訴法條。又公訴人起訴事實雖未敘及被告二人違犯著作權法第九十三第三款、
    第八十七條第二款之犯行，然該部分事實與公訴人起訴事實具有牽連犯之裁判上
    一罪關係，應為起訴效力所及，本院自應併予審究。至被告溙吉公司、品亮公司
    因其法人之代表人違犯前開著作權法之罪，亦應依同法第一百零一條第一項之規
    定處斷。又被告戊○○、甲○○二人對於所犯前揭三罪，互有犯意聯絡、行為分
    擔，均為共同正犯。其所犯多次改作、重製告訴人之著作物，並明知侵害他人著
    作權之物意圖營利而交付之犯行，均時間緊接、所犯構成要件均相同，顯係基於
    概括犯意反覆為之，屬連續犯，依法以一罪論並加重其刑；另渠等所犯前揭三罪
    間有方法、結果之牽連關係，應依牽連犯之規定，從較重之著作權法第九十一條
    第一項之以重製他人著作物之罪論處。另被告丙○○所為，則係犯著作權法第九
    十三條第三款、第八十七條第二款之以明知侵害他人著作權之物意圖營利而交付
    罪，其先後多次犯行，時間緊接，犯罪構成要件相同，顯均係基於概括之犯意反
    覆為之，應依連續犯之規定論以一罪並加重其刑。
五、公訴意旨另略以：被告戊○○、甲○○、丙○○等三人其所犯前揭犯行，均係基
    於常業之犯意，並以銷售該「高波動宇宙能量礦活水機」為常業，因認渠等另涉
    有著作權法第九十四條之常業罪嫌等情。惟按所謂常業犯，係指將犯罪作為賴以
    維生之職業者而言。侵害著作權之常業犯，應係指「以侵害著作權營生」或「恃
    侵害著作權為生」，始克相當。故行為人縱先後多次侵害著作權之行為，如並未
    以之維生，仍不得謂係常業犯（最高法院八十五年度臺上字第二○八○號裁判要
    旨可資參照）。經查，被告三人所銷售者係該說明書所用以說明之飲水機機具，
    並非該說明書或貼紙，而係將該侵害告訴人著作權之改作及重製物附隨於其飲水
    機出售等情，已如前述，則被告等人即非以銷售說明書或貼紙為業，是以，公訴
    人認被告另涉有違反著作權法之常業罪嫌，即有未洽，惟此部分與公訴人前揭已
    起訴被告所涉犯著作權法之犯行部分，係屬實質上之包括一罪，故不另就被告被
    訴常業犯行部分為無罪之諭知。
六、原審審理結果，認被告等罪證明確，變更檢察官起訴法條，適用著作權法第九十
    一條第一項、第九十二條、第九十三條第三款、第一百零一條第一項，刑法第十
    一條前段、第二十八條、第五十六條、第五十五條、第七十四條第一款，罰金罰
    鍰提高標準條例第一條前段、第二條之規定，併審酌被告戊○○原為告訴人之經
    銷商，並對告訴人之產品及著作瞭若指掌，但為獲取該水機之銷售利潤，而與品
    亮公司負責人甲○○等共同產製與告訴人同類型產品並抄襲告訴人享有著作權之
    物，另被告丙○○亦原為告訴人之經銷商，但卻在被告戊○○請託下，為圖營利
    而經銷與告訴人相類似產品，而據以交付前開仿製之著作予選購之人，併渠等之
    犯罪手段、仿製告訴人著作物之數量非輕，對告訴人已造成相當之損害、犯罪後
    毫無悔過，反指責此係告訴人為商場競爭之惡意手段等一切情狀，分別量處被告
    戊○○有期徒刑十月；被告甲○○有期徒刑八月；被告丙○○有期徒刑三月，被
    告丙○○部分並諭知易科罰金之折算標準，至被告溙吉公司、品亮公司則分別科
    罰金新台幣貳拾萬元（原審主文漏載罰金）以資懲儆。另被告丙○○前未曾受有
    期徒刑以上刑之宣告，有臺灣高等法院被告全國前案記錄表一份在卷可憑，其經
    此偵、審教訓後，應知所警惕，信無再犯之虞，因認所宣告之刑以暫不執行為適
    當，併諭知緩刑二年，以勵自新。本院核其認事用法俱無不合，量刑亦屬妥適，
    被告等人上訴否認犯罪，而檢察官上訴意旨略以：被告戊○○、甲○○對於所生
    產及銷售之「高波動宇宙能量礦活水機」，另涉有違反專利法之罪嫌，此部分之
    事實與原判決所認事實有牽連犯之裁判上一罪關係，原審未及審酌，容有不當等
    語，然查，專利法業於九十二年二月六日修正公布，將原專利刑罰之條文全部刪
    除，並經行政院核定自九十二年三月三十一日施行（詳如後述），分別指摘原判
    決不當，均核無理由，應予駁回。
七、移送併辦意旨另以：被告戊○○與被告甲○○所生產及銷售之「高波動宇宙能量
    礦活水機」另涉有違反專利法犯行一節。經查：專利法業於九十二年二月六日修
    正公布，刪除第八十三條、第一百二十五條、第一百二十六條、第一百二十八條
    至第一百三十一條條文，亦即刪除原有專利刑罰之規定，予以除罪化，上開條文
    並經行政院於九十二年三月三十一日臺經字第０九二００一六七一九０號函發布
    自九十二年三月三十一日施行，此後，侵害專利完全回歸民事救濟程序解決，是
    以，被告戊○○、甲○○所共同產製及銷售之「高波動宇宙能量礦活水機」有無
    違反專利法，已非刑事法範疇，本院自無從審究，此部分應退回由檢察官另為適
    當之處理，附此敘明。
據上論斷，應依刑事訴訟法第三百六十八條，判決如主文。
本案經檢察官許仲瑩到庭執行職務。
中    華    民    國      九十二      年      六      月      五        日
                                  臺灣高等法院臺南分院刑事第六庭
                                      審判長法官  楊    明    章
                                            法官  沈    揚    仁
                                            法官  戴    勝    利
右正本證明與原本無異。
檢察官如不服本判決，應於判決送達後十日內向本院提出上訴書。
被告不得上訴。
                                      法院書記官  吳    銘    添
中    華    民    國  九十二      年      六      月      六        日
附錄法條：
著作權法第九十一條第一項：
  擅自以重製之方法侵害他人之著作財產權者，處六月以上三年以下有期徒刑，得併
  科新台幣二十萬元以下罰金。
著作權法第九十二條：
  擅自以公開口述、公開播送、公開上映、公開演出、公開展示、改作、編輯或出租
  之方法侵害他人之著作財產權者，處三年以下有期徒刑，得併科新台幣十五萬元以
  下罰金。
著作權法第九十三條第三款：
  有下列情形之一者，處二年以下有期徒刑，得併科新台幣十萬元以下罰金︰
    三、 以第八十七條各款方法之一侵害他人之著作權者。
著作權法第八十七條第二款：
  有下列情形之一者，除本法另有規定外，視為侵害著作權或製版權︰
    二、明知為侵害著作權或製版權之物而散布或意圖散布而陳列或持有或意圖營利
    而交付者。
著作權法第一百零一條第一項：
  法人之代表人、法人或自然人之代理人、受雇人或其他從業人員，因執行業務，犯
  第九十一條至第九十六條之罪者，除依各該條規定處罰其行為人外，對該法人或自
  然人亦科各該條之罰金。


司法院資訊處製作；財團法人民間司法改革基金會備份。
